---
title: "Análisis ANOVA unifactorial: PSAt y Clasificación del paciente."
output:
  html_document: default
  pdf_document: default
---

```{r setup, include=FALSE}
knitr::opts_chunk$set(echo = TRUE)
```

EL contraste ANOVA consiste en un análisis estadístico equilibrado, unifactorial, completamente aleatorio y de efectos fijos. Para poder utilizar ANOVA, nuestro estudio debe cumplir las condiciones de normalidad, independencia de las muestras y homocedasticidad. Estos puntos son los que trataremos a continuación con muestras que enfrentan los niveles de PSAt y el tipo de paciente.

1) Se presentan las siguientes variables:
Variable respuesta cuantitativa (dependiente): PSAt
Variable explicativa cualitativa con 5 niveles del factor (independiente): Tipo de paciente




2) Definimos las hipótesis:
H0: todas las medias son iguales: {µ1 = µ2 = µ3 = µ4 = µ5}.
H1: al menos dos de estas medias son significativamente diferentes.

3) Condiciones necesarias para realizar el análisis:

3.1) Normalidad:
```{r, echo = FALSE}
TABLA= read.table(file = "datos/yulydefinitivo.csv", header = TRUE, sep = ";", dec= ".")
```

```{r, echo = FALSE, comment= NA, results='hide'}
colFactor = 1
niveles = levels(TABLA$Tipo)
k=length(niveles)
N=nrow(TABLA)
numeroNivel = as.numeric(TABLA$Tipo)
```

```{r, echo = FALSE, comment= NA, fig.height=4, fig.width=7.5, fig.align='center'}


bp = boxplot(PSAt ~ Tipo,  data=TABLA, col="deepskyblue")
stripchart(PSAt ~ Tipo,  data=TABLA, col="red", 
           vertical = TRUE, method = "jitter", cex=0.5,
           add=TRUE, pch=19)
atipicos = bp$out

```

Se han eliminado valores atípicos aberrantes y se han dejado valores atípicos compatibles con los niveles fisiólogicos se PSAt (señalados con una circunferencia en el gráfico anterior).

Asimismo, observamos en el boxplot que los datos se distribuyen conforme a una distribución normal, ya que la mayor densidad de los puntos se encuentra cercana a la media y disminuye según nos alejamos de ella. Además, la media tiende a estar centrada entre el primer y el tercer cuartil.

```{r, echo = FALSE, comment= NA, results= 'hold'}
mediasGrupos = t(aggregate(PSAt ~ Tipo, data = TABLA, 
                           function(x)signif(mean(x), 3)))
desvTipicasGrupos = t(aggregate(PSAt ~ Tipo, data = TABLA, 
                                function(x)signif(sd(x), 3)))

medianasGrupos = t(aggregate(PSAt ~ Tipo, data = TABLA, FUN = median))

sumarioGrupos = rbind(mediasGrupos, medianasGrupos[2,], desvTipicasGrupos[2, ])
rownames(sumarioGrupos) = c("Grupo", 
                            "Media", 
                            "Mediana", 
                            "Desviación típica")

sumarioGrupos
```

A la vista de los siguientes QQplots, corroboramos la normalidad que aparecía en el boxplot. Estos QQplots comparan los percentiles de las muestras respecto a los percentiles de una población normal. Como la mayoría de los puntos se alinean sobre la recta, los datos proceden de una población normal.
```{r, echo = FALSE, comment= NA}
par(mfrow = c(2, 3))
for(i in 1:k){
  qqnorm(TABLA$PSAt[numeroNivel == i],
         main="", xlab=niveles[i], ylab = "")
  qqline(TABLA$PSAt[numeroNivel == i], col="red")
}
par(mfrow = c(2, 2))
```
3.2) Independencia de las muestras: la forma de recolección y almacenamiento de las muestras nos aseguran que son independientes entre sí.


3.3) Homocedasticidad
¿Es un diseño equilibrado?
```{r, echo = FALSE, comment= NA}
table(TABLA$Tipo)
```
Podemos afirmar que no es equilibrado, ya que no hay el mismo número de observaciones para cada factor. Esta característica es difícil de cumplir en nuestro caso puesto que no siempre es posible tener el mismo número de pacientes con cáncer de próstata, así como pruebas bioquímicas de sus niveles de PSAt.


Representamos un gráfico de residuos por tipo de paciente para comprobar si los datos cumplen homocedasticidad aunque no haya el mismo número de muestras.
```{r, echo = FALSE, comment= NA, results= 'hide'}
modelo = lm(PSAt ~ Tipo, TABLA) 
anova(modelo)
```
```{r, echo = FALSE, comment= NA}
par(mfrow = c(1, 3))

for(i in 1:3){
  plot(modelo, which = i)
}

par(mfrow = c(1, 1))
```


4) Ahora realizamos el contraste ANOVA
En la tabla Anova el p-valor sale 0.1591, por tanto (con un nivel de significación de 0.05) no podemos rechazar H0.
```{r, echo = FALSE, comment= NA}
anova(modelo)
```

El coeficiente de determinación muestra qué porcentaje de la variabilidad de los datos se explica con las variables de nuestro modelo. Nuestro modelo explica el 3,9% de la variabilidad. El resto de la variabilidad se debe a variables que no hemos tenido en cuenta en nuestro modelo (por ejemplo, la edad, trastornos metabólicos, etc...).
```{r, echo = FALSE, comment= NA, fig.height=3.9, fig.width=7.5, fig.align='center'}
modeloSumm = summary(modelo)
(coefDeterminacion = modeloSumm$adj.r.squared)
```


Bonferroni, es una tabla que nos permite comparar dos a dos los factores, redistribuyendo el error tipo I. 
```{r, echo = FALSE, comment= NA}

(ptt=pairwise.t.test(TABLA$PSAt, TABLA$Tipo,
                     p.adj="bonferroni"))
```

De nuevo, cosiderando el nivel de significación igual a 0.05, se aprecian que ninguna media es diferente a otra (p-valor mayor a 0.05). No podemos rechazar la H0.


Con Tukey ratificamos lo dicho con anterioridad. En este gráfico, se puede observar que los intervalos de confianza de la diferencia de las medias pasa siempre por el 0. Esto no indica que las medias no difieren unas de otras.
```{r, echo = FALSE, comment= NA, results= 'hide'}
(tukey = TukeyHSD(aov(modelo)))

parMar = par("mar")
par(mar=c(4,6,0,1))
```
```{r, echo = FALSE, comment= NA, fig.height=3.9, fig.width=7.5, fig.align='center'}
plot(tukey, col= "chocolate1", las=1, 
     cex.axis=0.5, cex.lab=0.5, cex=0.5)
par(mar = parMar)
```

5) Ordenamos las medias 
```{r, echo = FALSE, comment= NA, warning= FALSE, results= 'hide', message= FALSE}
library(multcomp)
glh = summary(glht(model=modelo, linfct = mcp(Tipo = "Tukey")))
cld(glh)
```

```{r, echo = FALSE, comment= NA, warning= FALSE, fig.height=3.9, fig.width=7.5, fig.align='center' }

par(mar=c(4,4,8,1))
plot(cld(glh, decreasing = FALSE), col = "cyan3")
stripchart(PSAt ~ Tipo,  data=TABLA, col="red", 
           vertical = TRUE, method = "jitter", cex=0.5,
           add=TRUE, pch=19)
```

A partir de este gráfico visualizamos que las medias no tienen diferencias significativas (todas se catalogan como "a").




